臺灣高等法院高雄分院民事判決
111年度上易字第269號
上  訴  人  台新國際商業銀行股份有限公司

法定代理人  尚瑞強  
訴訟代理人  陳瑋杰  
            陳倩如  
被 上訴 人  石宏智  

            石宏仁  
            石麗琪  
            石穎璇  
            石麗霞  
            石詠薺  
            石麗珍  

            陳碧雲  

上列當事人間請求撤銷遺產分割登記事件，上訴人對於中華民國
111年6月27日臺灣屏東地方法院110年度訴字第120號第一審判決
提起上訴，本院於111年10月19日言詞辯論終結，判決如下：
    主      文
原判決廢棄。
被上訴人就被繼承人石文魁所遺如附表一、二所示之不動產，於
民國一○四年八月十七日所為遺產分割協議之債權行為，及於民
國一○四年八月十九日所為分割繼承登記之物權行為，均應予撤
銷。
被上訴人庚○○應將如附表一所示之土地於民國一○四年八月十九
日所為之分割繼承登記，予以塗銷。
第一、二審訴訟費用由被上訴人連帶負擔。
    事實及理由
一、本件上訴人於原審訴之聲明為：㈠被上訴人就石文魁所遺如
    附表一、二所示之不動產（以下分稱系爭土地、房屋）所為
    之遺產分割協議意思表示及被上訴人庚○○就前開不動產所為
    之分割繼承登記行為應予撤銷；㈡庚○○應將前開不動產，原
    因發生日期民國102年4月25日，登記日期104年8月19日之分
    割繼承登記予以塗銷（見原審卷第218頁111年6月13日言詞
    辯論筆錄；原判決於此有所誤載）。原審為上訴人敗訴之判
    決，上訴人提起上訴後，未變更訴訟標的，將上開部分之聲
    明更正為：㈠被上訴人就石文魁所遺系爭土地、房屋於104年
    8月17日所為遺產分割協議之債權行為，及於104年8月19日
    所為分割繼承登記之物權行為，均應予撤銷；㈡庚○○應將系
    爭土地於104年8月19日所為之分割繼承登記，予以塗銷。核
    屬民事訴訟法第256條所規定之補充或更正法律上之陳述，
    並非訴之變更或追加，先予敘明。又被上訴人均未於言詞辯
    論期日到場，核無民事訴訟法第386條所列各款情形，爰依
    上訴人之聲請，由其一造辯論而為判決。
二、上訴人起訴主張：上訴人為被上訴人乙○○之債權人，被上訴
    人之被繼承人石文魁於102年4月25日死亡，所遺系爭土地、
    房屋由被上訴人繼承而公同共有，經被上訴人於104年8月17
    日協議分割，將系爭土地、房屋全部分歸庚○○取得，系爭土
    地並於同年月19日辦畢分割繼承登記。被上訴人間就系爭土
    地、房屋所為之遺產分割協議及處分行為，於乙○○部分屬無
    償行為，且乙○○已無其他財產可供清償對上訴人所負債務，
    則上訴人得依民法第244條第1、4項規定，請求撤銷上開遺
    產分割協議及處分行為，並請求庚○○塗銷分割繼承登記等語
    ，聲明：㈠被上訴人就石文魁所遺系爭土地、房屋所為之遺
    產分割協議意思表示及庚○○就前開不動產所為之分割繼承登
    記行為應予撤銷；㈡庚○○應將前開不動產，原因發生日期102
    年4月25日，登記日期104年8月19日之分割繼承登記予以塗
    銷（已於本院更正聲明，如前所述）。
三、庚○○於原審未於言詞辯論期日到場，惟具狀以：遺產之分配
    往往考量被繼承人生前意願、繼承人對被繼承人之貢獻及家
    族成員間感情等諸多因素，則遺產分割協議具有身分專屬性
    ，並非民法第244條所得請求撤銷之標的等語置辯。其餘被
    上訴人於原審均未於言詞辯論期日到場，亦未提出書狀作何
    聲明或陳述。
四、原審判決駁回上訴人之訴，上訴人不服，提起上訴，上訴意
    旨略以：被上訴人就系爭土地、房屋所為之遺產分割協議，
    性質為處分財產權之行為，與身分行為無涉等語，聲明：㈠
    原判決關於駁回上訴人後開第二、三項之訴部分，及訴訟費
    用之裁判均廢棄（經上訴人更正後開聲明後，此項聲明即相
    當於『原判決廢棄』）。㈡被上訴人就被繼承人石文魁所遺系
    爭土地、房屋於104年8月17日所為遺產分割協議之債權行為
    ，及於104年8月19日所為分割繼承登記之物權行為，均應予
    撤銷。㈢庚○○應將系爭土地於104年8月19日所為之分割繼承
    登記，予以塗銷。被上訴人均未於本院言詞辯論期日到場，
    亦未提出書狀作何聲明或陳述。
五、本件爭點為：被上訴人所為之遺產分割協議，對乙○○是否為
    無償之財產上行為，並有害及上訴人之債權？
六、本院之判斷：　　
  ㈠按債務人所為之無償行為，有害及債權者，債權人得聲請法
    院撤銷之。債權人依第1項或第2項之規定聲請法院撤銷時，
    得並聲請命受益人或轉得人回復原狀。但轉得人於轉得時不
    知有撤銷原因者，不在此限。民法第244條第1項、第4項定
    有明文。次按繼承人自繼承開始時，除本法另有規定外，承
    受被繼承人財產上之一切權利、義務。但權利、義務專屬於
    被繼承人本身者，不在此限。繼承人有數人時，在分割遺產
    前，各繼承人對於遺產全部為公同共有。民法第1148條第1
    項、第1151條亦分別定有明文。又繼承權之拋棄，係指繼承
    人於法定期間否認繼承對其發生效力之意思表示，即消滅繼
    承效力之單獨行為；而拋棄因繼承所取得之財產，係於繼承
    開始後，未於法定期間拋棄繼承權，嗣就其已繼承取得之財
    產予以拋棄，與拋棄繼承權之性質迥然有別。繼承權之拋棄
    ，固不許債權人依民法第244條第1項規定撤銷之；惟如拋棄
    因繼承所取得之財產，而將繼承所得財產之公同共有權，與
    他繼承人為不利於己之分割協議，倘因而有害及債權者，債
    權人自得依民法第244條第1項行使撤銷權（最高法院106年
    度台上字第1650號民事判決意旨參照）。再繼承權固為具有
    人格法益之一身專屬權利，惟於繼承人未拋棄繼承，本於繼
    承與其他繼承人對於遺產全部為公同共有時，該公同共有權
    已失其人格法益性質，而為財產上之權利。從而，繼承人間
    之遺產分割協議，係公同共有人間就公同共有物所為之處分
    行為，倘全部遺產協議分割歸由其他繼承人取得，對未分割
    取得遺產之該繼承人而言，形式上係無償行為，若害及債權
    人之債權實現，債權人應得提起民法第244條第1項之撤銷訴
    訟（臺灣高等法院暨所屬法院106年法律座談會民事類提案
    第2號研討結果參照）。
  ㈡經查：
　　⒈系爭土地、房屋原均為石文魁所有，石文魁於102年4月25
      日死亡，其繼承人為石邱玉蘭與被上訴人乙○○、庚○○、甲
      ○○、丙○○、戊○○、己○○、丁○○，上開繼承人於104年8月17
      日成立遺產分割協議，將系爭土地、房屋全部分歸庚○○取
      得，系爭土地於同年月19日以分割繼承為原因移轉登記予
      庚○○，嗣石邱玉蘭於109年6月29日死亡，其直系血親卑親
      屬除被上訴人辛○○外，其餘均拋棄繼承；又上訴人主張其
      對乙○○有現金卡、信用卡、償勝金之本息及違約金債權存
      在，聲請臺灣屏東地方法院以109年度司促字第8097號對
      乙○○核發支付命令，該支付命令業已確定等事實，有土地
      登記謄本、異動索引、土地登記申請文件、戶籍謄本、繼
      承系統表、家事事件公告、臺灣屏東地方法院109年10月1
      5日屏院進家協字第109司繼1261號函、少年及家事庭查詢
      表附卷可稽（見原審卷第37至89、129至135、139、148至
      166、179至181、184至188頁），堪認為真實。
　　⒉石邱玉蘭為系爭土地、房屋遺產分割協議之當事人，嗣其
      死亡，以被上訴人辛○○為其繼承人，則石邱玉蘭因前揭遺
      產分割協議所生之一切權利、義務，即由被上訴人辛○○承
      受。又系爭土地於104年8月19日以分割繼承為原因移轉登
      記予庚○○後，上訴人迄109年間始申請土地登記謄本及異
      動索引，即於同年10月12日提起本件訴訟；另經原審依石
      文魁之遺產稅核定通知書等資料，將系爭房屋之課稅現值
      計入本件訴訟標的價額後，上訴人始將系爭房屋增列為被
      上訴人協議分割之遺產等情，有地政電子謄本調閱記錄、
      遺產稅核定通知書及免稅證明書、原法院109年度補字第6
      22號裁定、上訴人民事起訴狀（補正）附卷可稽（見原審
      卷第103至105、108至109、119至120、136至142），堪認
      上訴人提起本件撤銷訴訟，自其知有撤銷原因時起算，尚
      未逾民法第245條規定之1年除斥期間。
　　⒊又債務人之全部財產，為債權人之總擔保，至於債務人取
      得財產之原因為何（例如有無支出勞務或對價，是否基於
      繼承等身分關係而取得等），或債權人於雙方成立債權債
      務關係時有無就債務人將來可能獲致之財產予以衡量，均
      不影響債權人就債務人全部財產受清償之權利。本件乙○○
      既未拋棄對石文魁之繼承權，依民法第1148條第1項前段
      、第1151條規定，其即為石文魁所遺系爭土地、房屋之公
      同共有人，其嗣後與其他繼承人成立遺產分割協議，縱其
      等取得成為協議當事人之資格係基於身分關係，或協議結
      果經考量諸多身分上之因素，惟該協議所處分之標的，仍
      為財產權，而與身分權或人格法益無涉。系爭土地、房屋
      依該遺產分割協議全部分歸庚○○所有，石文魁並未受有對
      價，於石文魁而言，自屬將其於系爭土地、房屋之財產權
      無償讓與庚○○之行為。而上訴人為乙○○之債權人，有如前
      述，且乙○○於現今及前揭行為時（即104年間），均無其
      他財產可供清償對上訴人所負債務，有稅務電子閘門財產
      所得調件明細表、綜合所得稅各類所得資料清單、全國財
      產稅總歸戶財產查詢清單附卷可稽（見本院卷第101、108
      、141至143），則前揭遺產分割協議，顯然減少乙○○之積
      極財產，害及上訴人之債權實現。是以，上訴人依民法第
      244條第1項規定，請求撤銷被上訴人就系爭土地、房屋所
      為之遺產分割協議及處分行為，並依同條第4項前段規定
      ，請求庚○○塗銷系爭土地之分割繼承登記，於法洵屬有據
      。
七、綜上所述，上訴人依民法第244條第1項、第4項規定，請求
    撤銷被上訴人就石文魁所遺系爭土地、房屋所為之遺產分割
    協議債權行為及分割繼承登記物權行為，並請求庚○○塗銷系
    爭土地之分割繼承登記，為有理由，應予准許。原審為上訴
    人敗訴之判決，自有未洽，上訴意旨指摘原判決不當，求予
    廢棄改判，為有理由，爰由本院將原判決廢棄，改判如主文
    第2、3項所示。
八、據上論結，本件上訴人之上訴為有理由，爰判決如主文。
中　　華　　民　　國　　111 　年　　10　　月　　26　　日
　　　　　　　　　　　　　　民事第四庭
　　　　　　　　　　　　　　　　審判長法  官  洪能超
　　　　　　　　　　　　　　　　　　　法  官  楊淑珍
　　　　　　　　　　　　　　　　　　　法  官  李珮妤
以上正本證明與原本無異。
本件不得上訴。
中　　華　　民　　國　　111 　年　　10　　月　　26　　日
                                      書記官  黃瀚陞
附表一：土地部分（均坐落屏東縣○○鄉○○段）
編號 地號 應有部分 1 OOO 1/4 2 OOO-1 1/4 3 OOO 1/1 4 OOO 1/4 5 OOO-1 1/4 6 OOO-2 1/4 7 OOO-3 1/4 8 OOO-4 1/4 
附表二：建物部分（未經辦理所有權第一次登記）
編號 門牌號碼 應有部分 1 屏東縣○○鄉○○路000巷00號 1/1